【裁判字號】    91,聲再,394
【裁判日期】    920130
【裁判案由】    聲請再審
【裁判全文】
臺灣高等法院刑事裁定                            九十一年度聲再字第三九四號
    聲  請  人  甲○○  男七十.
    即受判決人
    選任辯護人  曾肇昌  律師
右聲請人因違反農會法案件，對於本院九十一年度上易字第七九八號，中華民國九十
一年八月二十二日確定判決（第一審案號：臺灣士林地方法院九十年度易字第五四一
號；偵查案號：臺灣士林地方法院檢察署九十年度選偵字第一號），聲請再審，本院
裁定如左：
    主      文
再審之聲請駁回。
    理      由
一、聲請意旨略以：聲請人因涉嫌違反農會法案件，經本院判處有期徒刑六月，如易
    科罰金以三百元折算一日，褫奪公權二年確定。惟查：
    (一)聲請人於本案堅決否認有賄選之情事，因身上未帶錢，根本未花半毛錢，更無
      支付萬熹飯店住宿費之事，分敘如下：(1)據聲請人稱：當天拜票我身上沒有帶
      錢，我沒有要賄選的意思，我只是拜票，事實上蔡文福與何國泰跟我吃飯的時
      候，我也沒出錢，我是清白的等語（本院5.6.訊問筆錄）。(2)據蔡文福稱：
      我與何國泰是以前作木材生意的好朋友，他本來是要來我家拿狗，但是後來他
      不敢拿，何國泰叫我帶他買鹿茸，我是要請何國泰吃飯，陳朝鄉與甲○○跟著
      去等語。又稱：「何國泰當時來找我，我是要請何國泰，但是我們去看鹿茸的
      時候才碰到甲○○與陳朝鄉，但是甲○○與陳朝鄉是跟去的，所以陳朝鄉才付
      計程車錢，何國泰告訴我說他知道哪裡比較便宜，但是我手上只有六千元。」
      等語（本院5.6.訊問筆錄）。(3)據何國泰稱：我是去看狗，要拿狗回來養，
      他帶我去蔡文福的狗寮，後來看狗太大隻，所以不要，所以去買鹿茸，他們二
      人從那邊出來等語。按四人乘計程車去淡水老人茶室飲茶，計程車費由「陳朝
      鄉」支付，飲茶費由蔡文福支付，嗣到海產店續攤由何國泰付錢。因陳朝鄉喝
      醉酒，他太太生病不敢回家，所以到萬熹飯店投宿，當時甲○○、陳朝鄉、何
      國泰一同進入，蔡文福坐在原計程車上等候，因甲○○沒帶足夠的錢，故住宿
      費由何國泰支付，由甲○○辦妥住宿登記後，即上樓查看房間，隨後即下樓打
      電話給女朋友，當時何國泰即告訴甲○○飯店費用其已付完，即和蔡文福離去
      ，而陳朝鄉睡到四點多就走了，此為事實的經過。(4)依前開情形，即知陳朝鄉
      支付計程車費，蔡文福支付飲茶費、何國泰付海產餐費，該三人皆非候選人，
      彼此間朋友互為請客，自不生選舉行賄、受賄的問題。原確定判決單純誤認陳
      朝鄉只受賄被請吃飯，顯與事實不符，事實上，陳朝鄉亦支付計程車費，此項
      重要事證，原判決漏未審酌，致造成錯誤的論斷，如經斟酌顯然足以動搖原確
      定判決之基礎，而有再審之理由。
    (二)至於陳朝鄉在警調單位所做不實訊問筆錄，指稱：萬熹飯店甲○○支付住宿費
      新臺幣一千三百八十元及早餐費約三百元等語。按此筆錄顯然與事實不符。據
      陳朝鄉在本院庭訊時稱：問：對後港派出所之筆錄意見？答稱：我住在飯店的
      時候我喝醉酒了，我不識字，我那時喝醉酒了等語，又問：對調查處的筆錄有
      何意見？答稱：當日調查局的時候，我有說同一天時候我有喝醉酒，我後來有
      跟他說，他跟我說，已經寫好蓋章沒有辦法等語（5.6.訊問筆錄）。(1)據萬
      熹飯店之副理黃連錦稱：甲○○、陳朝鄉之住宿費用一千三百八十元，係何人
      支付？我不確定，但是以現金支付（3.2.調查筆錄）；(2)又稱：該二位客人
      於隔日上午六時許離去，並未至櫃檯買單付帳，另本飯店住宿客人均有附送早
      餐，故該筆錄中所述早餐費三百元部分，我不清楚等語（3.調查筆錄）。
      依此情形，即知警調單位所做筆錄，顯有畫蛇添足之情事，以虛擬犯罪，圖加
      諸被告身上造成冤情，而法院未能究明真相，竟執警調單位之不實筆錄，做為
      判罪之唯一基礎，誠令人可嘆！事實上，因陳朝鄉、甲○○於清晨四時即離去
      ，根本未吃早餐，當無支付早餐費三百元之情事，又住宿費一千三百八十元於
      住宿前即由何國泰先支付，前經敘明，故警調人員為加罪於甲○○，而制作共
      同被告不實筆錄，藉以栽贓，殊有未合。
    (三)檢察官為慎重起見，特函請內政部警政署刑事警察局就本案關係人甲○○、陳
      朝鄉、何國泰、蔡文福安排測謊，其結論：(1)問及有關2.去茶室是誰付錢
      的？反應在「蔡文福」；(2)問及有關2.去海產店是誰付錢的？反應在「何
      國泰」；(3)問及有關2.去萬熹飯店是誰付錢的？反應在「何國泰」；(4)問
      及有關你這一次選舉有向陳朝鄉買票嗎？反應在「沒花半毛錢」。由前開測謊
      結論：證明甲○○並無花半毛錢賄選，在萬熹飯店之住宿費係由何國泰支付，
      為此檢方在綜合警調等有關筆錄資料，認定萬熹飯店之住宿費係由何國泰支付
      ，並非甲○○支付，事實上，甲○○身上未帶錢，但檢方為羅幟甲○○罪，乃
      捏稱何國泰代為支付住宿費，但為何國泰否認，係其自己自願支付，並非代甲
      ○○支付。然無論如何，檢方貿然起訴共犯賄選，對此深感冤枉，欲加之罪，
      何患無詞，第一審亦如是論判，惟第二審卻僅執陳朝鄉酒醉時不實說詞，據陳
      朝鄉在本院庭訊時，否認有警調單位制作筆錄所載之說詞，且與事實不符，在
      這情形下，本院竟做違反事實真相之陳朝鄉之警調筆錄為論據，顯然錯認事實
      ，對於何國泰自己之付款說詞，又櫃檯會計未指甲○○付款之有利事實，尤其
      刑事警察局測謊鑑定報告所做結論─甲○○沒花半毛錢，而萬熹飯店住宿費係
      由何國泰支付，這些有利被告甲○○之重要證據悉未審酌，遽為不利被告甲○
      ○之臆斷，顯有違誤。該有利甲○○之證據，如經審酌，顯足以動搖原確定判
      決之基礎，而為被告有利的認定，構成再審之理由。
    (四)本案被告甲○○堅決否認有賄選之情事，更無期約賄選之事，事實上，陳朝鄉
      究係如何投票？投給誰？均無從證實。
    綜右理由，本件情形並無確切，足以證明被告甲○○涉行賄選，自應為被告有利
    的論定，惟原確定判決草予臆斷，未經確切求證，徒以推定之口吻，誤認甲○○
    行賄，顯與事實不符，爰依刑事訴訟法第四百二十條第一項第六款、第四百二十
    一條聲請再審云云。
二、按刑事訴訟法第四百二十條第一項第六款所規定「因發現確實之新證據，足認受
    有罪判決之人應受無罪、免訴、免刑或輕於原判決所認罪名之判決者。」再審事
    由，固非以絕對不須經過調查程序為條件，但必須可認為確實足以動搖原確定判
    決而為受判決人有利之判決者為限，倘受判決人因對有利之主張為原審所不採，
    即非該條款所謂發見之新證據，不得據為聲請再審之原因；又刑事訴訟法第四百
    二十一條「不得上訴於第三審法院之案件，除前條規定外，其經第二審確定之有
    罪判決，如就足生影響於判決之重要證據漏未審酌者，亦得為受判決人之利益，
    聲請再審。」，亦以客觀上確定判決漏未審酌之證據足以影響判決為要件。經查
    ：
    (一)本院確定判決認定聲請人與蔡文福、何國泰基於臺北市士林區農會第九屆會員
      代表選舉時，共同基於投票行賄之犯意聯絡與行為分擔，以計程車將有投票權
      之士林區農會代表陳朝鄉帶往臺北縣淡水鎮老人茶室飲酒作樂，繼又轉赴福來
      海產店續攤用餐，分別由蔡文福、何國泰付款而無償宴請以行賄陳朝鄉，繼又
      將陳朝鄉帶往萬熹飯店投宿，由聲請人支付投宿費用，嗣在萬熹飯店內，聲請
      人復告知陳朝鄉投票對象，而與陳朝鄉約定其選舉權為一定之行使。係以聲請
      人、陳朝鄉、蔡文福、何國泰於警訊、偵查、審理中所為供述，證人黃連錦、
      許淑美之證詞暨測謊鑑定報告、卷內其他證據資料為審酌基礎，並於判決理由
      一─(三)(四)(五)(六)，就認定聲請人如何與蔡文福、何國泰共同向陳朝鄉交付不正利
      益而約定其選舉權為一定之行使乙節載明所憑，查係依聲請人、蔡文福、何國
      泰、黃錦連及測謊鑑定報告等證據資料綜合判斷之結果，聲請人聲請再審所執
      蔡文福、何國泰、黃錦連及測謊鑑定報告，既非原確定判決前已存在而未及提
      出供法院審酌，核與刑事訴訟法第四百二十條第一項第六款所規定「新證據」
      不符。
    (二)聲請人固以陳朝鄉於警調單位筆錄內容不實，而聲請再審。惟查，陳朝鄉所為
      不利於聲請人之陳述，本院確定判決依卷內其他證據綜予判斷，認定確與事實
      相符，而採為認定聲請人犯罪事實之證據，核無未經審酌之情形，聲請人執此
      為聲請再審之原因，自非有據。
    (三)測謊鑑定，查係依儀器就受測人對於問題之膚電情緒反應，藉以研判其對問題
      所為回答有無說謊之方法，苟其施測過程符於一定之程序，固非不得為證據資
      料之一種，但並非為認定事實之唯一依據。聲請人援引內政部警政署刑事警察
      局鑑定報告，雖載稱「受測人甲○○以ＰＯＴ法測試，當問及『有關九十年二
      月二十六日去茶室是誰付錢的？』反應在蔡文福；當問及『有關九十年二月二
      十六日去海產店是誰付錢的？』反應在何國泰；當問及『有關九十年二月二十
      六日去萬熹飯店是誰付錢的？』反應在何國泰；當問及『有關你這一次（選舉
      ）有向陳朝鄉買票嗎？』反應在『沒花半毛錢』。上述結論提供偵查參考。」
      ，然該測謊鑑定查係於偵查中由檢察官囑由內政部警政署刑事警察局所實施，
      自非屬確定判決前已存在而未提出之證據，況確定判決經綜理聲請人與蔡文福
      、何國泰、陳朝鄉、黃錦連、許淑美所為陳述，認定聲請人確有與蔡文福、何
      國泰基於共同犯意之聯絡而實施犯罪，即彰明聲請人於前開測謊鑑定實測過程
      所為前開回答，並不足採為有利於聲請人認定之旨，該部分內容既經原確定判
      決法院摒棄不採，聲請人再執以聲請再審，亦不合於刑事訴訟法第四百二十條
      第一項第六款所規定「新證據」。
    綜右理由，聲請人所執事項，均與刑事訴訟法第四百二十條第一項第六款所規定
    之「新證據」不符，復與刑事訴訟法第四百二十一條所規定「就足生影響於判決
    之重要證據漏未審酌」情形有間，又未符合法定其他再審之事由，則其提起本件
    再審之聲請，為無理由，應予駁回。
據上論斷，應依刑事訴訟法第四百三十四條第一項裁定如主文。
中    華    民    國      九十二      年      一      月      三十      日
                            臺灣高等法院刑事第十九庭
                                審判長法  官  許  國  宏
                                      法  官  洪  光  燦
                                      法  官  林  勤  純
右正本證明與原本無異。
本裁定不得抗告。
                                      書記官  葉  瑩  庭
中    華    民    國      九十二      年       一     月      三十      日


司法院資訊處製作；財團法人民間司法改革基金會備份。
